# Bases de datos 

Ya mencionamos cómo crear bases de datos en R mediante funciones, pero esto no es util en la práctica donde utilizamos software de gestión de datos como RedCap, OpenClinica, cuestionarios como Microsoft Forms, Googleforms o ingresamos datos directamente en una hoja de cálculo de Excel o Google Sheets. 

Podemos cargar bases de datos directamente desde nuestro equipo o cargarlos directamente desde internet (principalmente en Google Sheets).

## Cargado de bases de datos 

### Valores separados por comas (CSV)

Podemos cargar un archivo .csv utilizando la función `read.csv()` o `read.delim`.

```{r}
dict <- read.csv("data/_Bases/Dic_survey.csv")
```

### Hojas de cálculo de Excel

Podemos cargar un archivo .csv utilizando la función `read_excel()` contenida en el paquete `readxl`

```{r}
data <- readxl::read_excel("data/_Bases/datos_survey.xlsx")
```

### Hojas de cálculo Google Sheets

Podemos cargar una hoja de cálculo de Google Sheets utilizando el paquete `googlesheets4` y uuna serie de funciones:


```{r}
# Instalar paquete antes de cargarlo por primera vez

# install.packages("googlesheets4")

library(googlesheets4)
```


```{r, eval=FALSE}
# Iniciar sesión en el correo gmail
#gs4_auth("tucorreo@gmail.com")
```

```{r, include=FALSE}
readRenviron(".env")
correogmail <- Sys.getenv("correogmail")
gs4_auth(correogmail)
rm(correogmail)
```



```{r}
# Link de la hoja de googlesheets
link_datos <- "https://docs.google.com/spreadsheets/d/1imkfNkdH_QkOtJ_pz6TwGeL0ybiwi9IkwZlVF6Gb-gs/edit?usp=sharing"

# Cargar hoja

db <- read_sheet(
  ss = link_datos, # Colocamos el link 
  sheet = "Datos etiquetados"  # Nombre de la hoja que contiene los datos
)
```


### Almacenar datos

Previamente cargados los datos, podemos almacenarlos en un formato "amigable" para R y para nuestro uso. 

Los formatos más frecuentes para uso de R son .RData y .rds; .rds almacena objetos individuales.

```{r}
saveRDS(
  db, # Base de datos cargada desde googlesheets 
  file = file.path("data", "_raw_RData", "base.rds") # Nota: el archivo se escribe con su extensión .rds
) 
```

Mientras tanto, RData lo podemos usar para guardar múltiples objetos en forma de lista.

```{r}
objetos <- list(
  base = data, # Base de datos cargada desde excel
  diccionario = dict # Diccionario de la 
)

save(
  objetos,
  file = file.path("data", "_raw_RData", "Objetos.RData") # Nota: el archivo se escribe con su extensión .rds
)
```


Una vez almacenado, podemos reutilizarlo en otros scripts, reiniciando la sesión al trabajar con ellos.

{{< pagebreak >}}