# Bases de datos 

Base de datos utilizada: lsm::survey

Ya mencionamos cómo crear bases de datos en R mediante funciones, pero esto no es util en la práctica donde utilizamos software de gestión de datos como RedCap, OpenClinica, cuestionarios como Microsoft Forms, Googleforms o ingresamos datos directamente en una hoja de cálculo de Excel o Google Sheets. 

Podemos cargar bases de datos directamente desde nuestro equipo o cargarlos directamente desde internet (principalmente en Google Sheets).

## Cargado de bases de datos 

### Valores separados por comas (CSV)

Un archivo ".csv" o "Valores Separados por comas(Comma-Separated Values)" es un archivo similar a un excel pero "comprimido".

Puede abrirse y editarse en cualquier editor de texto plano (Bloc de notas) y es universalmente compatible con hojas de cálculo como Excel o Google Sheets.

Un ejemplo simple sería:

```csv
Nombre,Edad,Ciudad
Ana,28,Madrid
Carlos,34,México CDMX
Lucía,22,Buenos Aires
```

Usualmente estos archivos los "generamos" en Excel/Google Sheets dando click en "guardar como" csv. 

Actualmente son menos frecuentes para el modelo de análisis "Tidy data" ya que después de su introducción en el 2019 se facilitó la lectura a partir de Excel, Google Sheets y SharePoint.

Podemos cargar un archivo .csv utilizando la función `read.csv()` o `read.delim`.

```{r}
dict <- read.csv("data/_Bases/Dic_survey.csv")
dict_delim <- read.delim(
  "data/_Bases/Dic_survey.csv", # Archivo
  sep = ","                     # Delimitador, "Separado por comas" significa que el delimitador es una coma
  )
```

### Hojas de cálculo de Excel

Podemos cargar un archivo .csv utilizando la función `read_excel()` contenida en el paquete `readxl`

```{r}
data <- readxl::read_excel("data/_Bases/datos_survey.xlsx")
```

### Hojas de cálculo Google Sheets

Podemos cargar una hoja de cálculo de Google Sheets utilizando el paquete `googlesheets4` y uuna serie de funciones:


```{r}
# Instalar paquete antes de cargarlo por primera vez

# install.packages("googlesheets4")

library(googlesheets4)
```


```{r, eval=FALSE}
# Iniciar sesión en el correo gmail
#gs4_auth("tucorreo@gmail.com")
```

```{r, include=FALSE}
readRenviron(".env")
correogmail <- Sys.getenv("correogmail")
gs4_auth(correogmail)
rm(correogmail)
```



```{r}
# Link de la hoja de googlesheets
link_datos <- "https://docs.google.com/spreadsheets/d/1imkfNkdH_QkOtJ_pz6TwGeL0ybiwi9IkwZlVF6Gb-gs/edit?usp=sharing"

# Cargar hoja

dbet <- read_sheet(
  ss = link_datos, # Colocamos el link 
  sheet = "Datos etiquetados"  # Nombre de la hoja que contiene los datos
)

db <- read_sheet(
  ss = link_datos,
  sheet = "Datos"  # Hoja con datos no etiquetados
)
```


### Almacenar datos

Previamente cargados los datos, podemos almacenarlos en un formato "amigable" para R y para nuestro uso. 

Los formatos más frecuentes para uso de R son .RData y .rds; .rds almacena objetos individuales.

```{r}
saveRDS(
  db, # Base de datos cargada desde googlesheets 
  file = file.path("data", "_raw_RData", "base.rds") # Nota: el archivo se escribe con su extensión .rds
) 
```

Mientras tanto, RData lo podemos usar para guardar múltiples objetos en forma de lista.

```{r}
objetos <- list(
  base = data, # Base de datos cargada desde excel
  base_etiquetada = dbet,
  diccionario = dict # Diccionario de la 
)

save(
  objetos,
  file = file.path("data", "_raw_RData", "Objetos.RData") # Nota: el archivo se escribe con su extensión .rds
)
```


Una vez almacenado, podemos reutilizarlo en otros scripts, reiniciando la sesión al trabajar con ellos.

{{< pagebreak >}}