# Limpieza de base de datos 

Habitualmente las bases de datos utilizadas son llenadas a mano en excel o Google Sheets, por lo que tenemos que intervenir para verificar y limpiar los datos. 

```{r}
load(file.path("data", "_raw_RData", "Objetos.RData"))
db <- objetos$base
```

## Verificación con R Base

La mayor parte de las comprobaciones se pueden realizar con R base a excepción de los números mal codificados.

```{r}
summary(db)
str(db)
```

Otras comprobaciones necesitan librerías adicionales. 

Cargamos librerías útiles para esta comprobación.

```{r}
library(tidyverse)
library(stringi)
```

### ID duplicados

Comprobamos los ID duplicados

```{r}
duplicados_check <- db$ID |> 
    table() |> 
    sort(decreasing = T) |>
    head(n = 10)

duplicados_check
```


```{r}
dup_ids <- names(duplicados_check[1:4])
db[1:5] |> filter(ID %in% dup_ids )
```



### Variables categóricas mal codificadas

Método 1, individuales:

```{r}
db$Gender |>
    table()
```

Método 2, agrupado

Creamos un vector con las variables categóricas.
```{r}
vars_categ <- c(
    "Gender", 
    "Smoke", 
    "School", 
    "SES", 
    "Enrollment", 
    "Course", 
    "Law", 
    "Economic", 
    "Region", 
    "Status"
)
```

Ahora aplicamos la función table al grupo.

```{r}
lapply(db[vars_categ], table)
```

### Variables Likert

```{r}
vars_lik <- c(
    "GOAL1",
    "GOAL2",
    "GOAL3",
    "Pre_IDARE1",
    "Pre_IDARE2",
    "Pre_IDARE3",
    "Pre_IDARE4",
    "Pre_IDARE5",
    "Post_IDARE1",
    "Post_IDARE2",
    "Post_IDARE3",
    "Post_IDARE4",
    "Post_IDARE5",
    "PSICO1",
    "PSICO2",
    "PSICO3",
    "PSICO4",
    "PSICO5"
)
```


```{r}
lapply(db[vars_lik], table)
```

### Variables continuas que aparecen como texto


```{r}
vars_numtext <- c(
  "Age", 
  "Height",
  "Weight",
  "BMI",
  "Score",
  "MotherAge",
  "FatherAge",
  "SemAcum",
  "Exam1", 
  "Exam2",
  "Exam3",
  "Exam4",
  "ExamAcum", 
  "Definitive"
)
```


```{r}
sapply(db[vars_numtext], class)
```

::: {.callout-note}

La verificación para estas variables debe ser cuidadosa, ya que podría derivar en introducción de NA's.

:::


```{r}
db %>%
  mutate(Fila = row_number()) %>%
  select(Fila, all_of(vars_numtext)) %>%
  pivot_longer(
    cols = all_of(vars_numtext),
    names_to = "Variable",
    values_to = "Valor"
  ) %>%
  mutate(
    Valor_num = suppressWarnings(as.numeric(Valor))
  ) %>%
  filter(
    is.na(Valor_num),
    !is.na(Valor),
    Valor != "NA"
  ) %>%
  select(Variable, Fila, Valor) %>%
  print(n = nrow(.))
```


### Valores fuera de rango

## Correcciones

### Variables categóricas mal codificadas y variables likert

Recodificación individual:

```{r}
db$Gender <- db$Gender |>
  replace_values(
    c("F", "female") ~ "Female"
  )
```

Recodificación agrupada:


```{r}
db0 <- db |> #Creamos una base nueva para no sobreescribir en caso de errores
  mutate( # Función para transformar base de datos
    Smoke = replace_values( # Función para reemplazar valores
      Smoke, # Variable que se reemplazará
      c("0", "NO") ~ "No", 
      "No responde" ~ NA,
      "yes" ~ "Yes"
    ),
    School = replace_values(
      School,
      "Privte" ~ "Private",
      c("public", "PUBLIC") ~ "Public"
    ),
    SES = replace_values(
      SES, 
      "Highh" ~ "High",
      "med" ~ "Medium",
      "NA" ~ NA
    ),
    ####
    # Continuar
    #####
    GOAL1 = case_when(
      str_detect(GOAL1, regex("strong", ignore_case = T)) & 
        str_detect(GOAL1, regex("agre", ignore_case = T)) ~ "Strongly agree",
      TRUE ~ GOAL1
    ),
    ### 
    # Otra manera
    ###
    GOAL3 = case_when(
      str_detect(GOAL3, "NA") | is.na(GOAL3) ~ NA_character_,
      TRUE ~ str_to_sentence(GOAL3)
    )
  )
```


### Variables continuas que aparecen como texto

Para estas variables se aplica la corrección de acuerdo con el error encontrado. Lo más sencillo es utilizar un flujo secuencial en el que se corrige paso por paso los errores, ya que de no realizarlo correctamente podemos perder información. 


```{r}
db1 <- db0 %>% # Creamos otro objeto (base) para evitar sobreescribir e introducir errores. Usamos operador pipe versátil
  mutate(
    across(all_of(vars_numtext), ~str_replace_all(., ",", "."))
  )
```

Comprobamos 


```{r}
db1 %>%
  mutate(Fila = row_number()) %>%
  select(Fila, all_of(vars_numtext)) %>%
  pivot_longer(
    cols = all_of(vars_numtext),
    names_to = "Variable",
    values_to = "Valor"
  ) %>%
  mutate(
    Valor_num = suppressWarnings(as.numeric(Valor))
  ) %>%
  filter(
    is.na(Valor_num),
    !is.na(Valor),
    Valor != "NA"
  ) %>%
  select(Variable, Fila, Valor) %>%
  print(n = nrow(.))
```


### Etiquetado




## Almacenar datos

Una vez corregidos los datos, podemos almacenarlos.


```{r}
saveRDS(db1, file = file.path("data", "_raw_RData", "base_corregida.rds"))
```