# Pruebas básicas

## Normalidad

Cargamos base
```{r}
#db <- readRDS(file.path("data", "_raw_RData", "base_corregida.rds"))
db <- readRDS(file.path("data", "_raw_RData", "base.rds"))
```

Utilidades

```{r}
source(file.path("data", "Scripts", "minibivar.R"))
# El paquete completo de BiVariAn se puede instalar utilizando install.packages("BiVariAn"). No se recomienda su uso en Rstudio cloud.
```

### Shapiro wilk


```{r}
shapiro.test(db$Age)
```


### Kolmogorov Smirnov

```{r}
ks.test(db$Age, "pnorm", mean = mean(db$Age, na.rm = T), sd(db$Age, na.rm = T))
```

### Lilliefors


```{r}
library(nortest)
lillie.test(db$Age)
```

### Gráficos

```{r}
plot(density(db$Age))
```

```{r}
library(lattice)
densityplot(db$Age)
```

```{r}
library(car)
qqPlot(db$Age)
```

### Alternativa válida


```{r}
library(olsrr)
ols_test_normality(db$Age)
```


```{r}
auto_shapiro_raw(db)
```


## Homocedasticidad


```{r}
leveneTest(Age ~ Gender, data = db)
```


## Correlaciones

### Pearson

```{r}
cor.test(db$Age, db$Height, method = "pearson")
```

### Spearman


```{r}
cor.test(db$Age, db$Height, method = "spearman")
```

### Kendall


```{r}

```

## Diferencia entre grupos independientes

### T de Student

```{r}
t.test(db$Age ~ db$Gender, var.equal = TRUE)
```

### T de Welch

```{r}
t.test(db$Age ~ db$Gender, var.equal = FALSE)
# o sin el argumento var.equal
t.test(db$Age ~ db$Gender)
```

### U de Mann-Whitney


```{r}
wilcox.test(db$Age ~ db$Gender)
```


## Diferencia entre grupos dependientes

Para realizar pruebas pareadas necesitamos una columna por medición. 

```{r}
sleep <- sleep
```

Si la visualizamos, cada fila es una observación individual.


```{r}
sleep |> tibble()
```

Necesitamos una columna por tiempo de medición.


```{r}
library(tidyr)
sleep2 <- sleep %>% 
    pivot_wider(id_cols = "ID", names_from = "group", values_from = "extra", names_prefix = "Medicion")

sleep2 |> tibble()
```

### T pareada

El requisito de normalidad para T pareada se realiza basado en la diferencia de ambas mediciones.

```{r}
sleep2 <- sleep2 |>
    mutate(
        difmed = Medicion1 - Medicion2
    )

shapiro.test(sleep2$difmed)
```


```{r}
t.test(sleep2$Medicion1, sleep2$Medicion2, paired = TRUE)
```

### Prueba de rangos de Wilcoxon

```{r}
wilcox.test(sleep2$Medicion1, sleep2$Medicion2, paired = TRUE)
```


