# Pruebas frecuentes en educación

Cargamos base
```{r}
#db <- readRDS(file.path("data", "_raw_RData", "base_corregida.rds"))
db <- readRDS(file.path("data", "_raw_RData", "base.rds"))
source(file.path("data", "Scripts", "minibivar.R"))
db <- encode_factors(db, encode = "character")
```

## Paquetes

```{r}
local({
    librs <- c("dplyr", "tidyr", "psych", "knitr")
    pacman::p_load(char = librs, install = T, update = F)
})
```


# Preparacion de factores ordinales

Antes de analizar instrumentos tipo Likert, se debe revisar que el orden de los niveles corresponda al orden teorico de la escala.

```{r}
levels(db$GOAL1)
levels(db$Pre_IDARE1)
levels(db$Post_IDARE1)
levels(db$PSICO1)
```

Si los niveles no estan en el orden correcto, se reordenan. Este paso conserva las etiquetas originales; solo define el orden de menor a mayor.

```{r}
db_instr <- db |>  # Creamos una nueva base de datos
  mutate(          # Función para transformar datos 
    across(        # Función que indica "a través de.. Siguiente renglón"
      starts_with("GOAL"),     # Selecciona columnas que empiezan con "GOAL"
      ~ factor(                # Se aplica la función factor (Que codifica la columna como categoría)
        .,                     # Placeholder para decir "Lo que seleccioné después de across" en este caso, columnas que empiezan con GOAL
        levels = c(            # Argumento de factor que indica que se "ordenará" de acuerdo con ciertos niveles
          "Strongly disagree", # Se indica el orden de los factores. De menor a mayor puntaje. 
          "Disagree",
          "Undecided",
          "Agree",
          "Strongly agree"
        ),
        ordered = TRUE         # Se indica que los factores son ordenados
      )
    ),
    across(
      starts_with("Pre_IDARE"),
      ~ factor(
        .,
        levels = c("Nothing", "Little", "Quite a bit", "A lot"),
        ordered = TRUE
      )
    ),
    across(
      starts_with("Post_IDARE"),
      ~ factor(
        .,
        levels = c("Nothing", "A little", "Quite a bit", "A lot"),
        ordered = TRUE
      )
    ),
    across(
      starts_with("PSICO"),
      ~ factor(
        .,
        levels = c("Almost never", "Sometimes", "Frequently", "Almost always"),
        ordered = TRUE
      )
    )
  )
```

Verificamos nuevamente.

```{r}
levels(db_instr$GOAL1)
levels(db_instr$Pre_IDARE1)
levels(db_instr$Post_IDARE1)
levels(db_instr$PSICO1)
```

# Seleccion de una escala para el ejemplo

Para la demostracion principal se usa la escala `EMO`, porque sus items ya estan codificados como numericos.

```{r}
emo_items <- db_instr |>
  select(EMO1:EMO5)
```

# Revision descriptiva de los items

Antes de calcular confiabilidad, se revisa el comportamiento general de los items.

```{r}
describe(emo_items)
```

Puntos que conviene revisar:

- numero de observaciones validas
- minimo y maximo
- media y desviacion estandar
- valores fuera del rango esperado
- distribucion muy asimetrica

# Alfa de Cronbach

El alfa de Cronbach evalua la consistencia interna de una escala. Es una de las medidas mas frecuentes en investigacion educativa.

```{r}
alpha_emo <- psych::alpha(emo_items) # el operador :: se usa para "extraer" una función individual de un paquete  paquete::función()

alpha_emo$total
```

Lectura practica:

- `raw_alpha`: alfa de Cronbach con los items originales.
- `std.alpha`: alfa con items estandarizados.
- `average_r`: correlacion promedio entre items.

# Analisis item-total

El analisis item-total ayuda a revisar si cada item se comporta de forma coherente con la escala completa.

```{r}
alpha_emo$item.stats
```

Lectura practica:

- `r.drop` es la correlacion item-total corregida.
- Valores bajos de `r.drop` sugieren revisar el item.
- Un item con baja correlacion puede estar midiendo otra cosa o estar redactado en sentido opuesto.

# Alfa si se elimina el item

Esta salida muestra que pasaria con el alfa si se elimina cada item.

```{r}
alpha_emo$alpha.drop
```

Lectura practica:

- Si el alfa aumenta al eliminar un item, ese item debe revisarse.
- La decision no debe tomarse solo por el alfa; tambien se considera el contenido teorico del item.

# Alfa ordinal

El alfa ordinal es util cuando los items son ordinales tipo Likert. En lugar de usar correlaciones de Pearson, usa correlaciones policoricas.

```{r}
cor_emo_poly <- psych::polychoric(emo_items)$rho

alpha_ordinal_emo <- psych::alpha(
  cor_emo_poly,
  n.obs = nrow(emo_items)
)

alpha_ordinal_emo$total
```

Lectura practica:

- El alfa ordinal suele ser apropiado para escalas Likert.
- Puede diferir del alfa de Cronbach cuando los items tienen pocas categorias de respuesta.

# Omega

El omega es otra medida de confiabilidad. Es frecuente reportarlo como complemento o alternativa al alfa.

```{r}
omega_emo <- psych::omega(
  cor_emo_poly,
  nfactors = 1,
  n.obs = nrow(emo_items),
  plot = FALSE
)

omega_emo$omega.tot
omega_emo$omega_h
```

Lectura practica:

- `omega.tot`: confiabilidad del puntaje total.
- `omega_h`: proporcion atribuible a un factor general.

# KMO y prueba de Bartlett

Antes de realizar analisis factorial exploratorio, se revisa si la matriz de correlaciones es adecuada.

## KMO

```{r}
psych::KMO(cor_emo_poly)
```

Lectura practica:

- KMO evalua si las correlaciones parciales son pequenas.
- Valores mas altos sugieren mejor adecuacion para analisis factorial.

## Bartlett

```{r}
psych::cortest.bartlett(
  R = cor_emo_poly,
  n = nrow(emo_items)
)
```

Lectura practica:

- La prueba de Bartlett evalua si la matriz de correlaciones difiere de una matriz identidad.
- Un valor p significativo apoya continuar con analisis factorial exploratorio.

# Analisis factorial exploratorio

El analisis factorial exploratorio permite revisar la estructura interna de una escala.

## Numero sugerido de factores

```{r}
psych::fa.parallel(
  emo_items,
  fa = "fa",
  cor = "poly",
  fm = "minres"
)
```

## Modelo de un factor

```{r}
fa_emo <- psych::fa(
  r = cor_emo_poly,
  nfactors = 1,
  n.obs = nrow(emo_items),
  fm = "minres",
  rotate = "none"
)

fa_emo
```

## Cargas factoriales

```{r}
fa_emo$loadings
```

Lectura practica:

- Las cargas factoriales muestran cuanto se relaciona cada item con el factor.
- Cargas bajas sugieren que el item podria no representar bien el constructo.

## Comunalidades

```{r}
fa_emo$communality
```

Lectura practica:

- La comunalidad indica cuanto del item queda explicado por el modelo factorial.
- Comunalidades bajas sugieren revisar el item.

# Construccion de una puntuacion de escala

Una vez revisada la consistencia interna, se puede construir una puntuacion promedio.

```{r}
db_instr <- db_instr |>
  mutate(
    EMO_score = rowMeans(select(., EMO1:EMO5), na.rm = TRUE)
  )
```

```{r}
describe(db_instr$EMO_score)
```

# Ejemplo con una escala originalmente factorial

Para una escala como `GOAL`, primero se revisa que los factores esten ordenados. Luego, si se quiere calcular alfa u omega, se puede crear una copia numerica solo de esos items.

```{r}
goal_items <- db_instr |>
  select(GOAL1:GOAL3)

levels(goal_items$GOAL1)
```

```{r}
goal_items_num <- goal_items |>
  mutate(
    across(everything(), as.numeric)
  )
```

```{r}
describe(goal_items_num)
```

```{r}
alpha_goal <- psych::alpha(goal_items_num)

alpha_goal$total
alpha_goal$item.stats
alpha_goal$alpha.drop
```

Para calcular alfa ordinal en esta escala:

```{r}
cor_goal_poly <- psych::polychoric(goal_items_num)$rho

psych::alpha(
  cor_goal_poly,
  n.obs = nrow(goal_items_num)
)$total
```

# Como repetir el procedimiento con otra escala

El mismo patron se puede aplicar a otra escala.

Ejemplo con `Pre_STAT`:

```{r}
pre_stat_items <- db_instr |>
  select(Pre_STAT1:Pre_STAT4)

alpha_pre_stat <- psych::alpha(pre_stat_items)
alpha_pre_stat$total
alpha_pre_stat$item.stats
```

Ejemplo con `PSICO`:

```{r}
psico_items <- db_instr |>
  select(PSICO1:PSICO5)

psico_items_num <- psico_items |>
  mutate(
    across(everything(), as.numeric)
  )

alpha_psico <- psych::alpha(psico_items_num)
alpha_psico$total
alpha_psico$item.stats
```

# Ejemplo de redaccion de resultados

La escala EMO presento una consistencia interna estimada mediante alfa de Cronbach de `r round(alpha_emo$total$raw_alpha, 3)`. La correlacion item-total corregida permitio revisar el comportamiento individual de los items. Al tratar los items como ordinales mediante correlaciones policoricas, el alfa ordinal fue de `r round(alpha_ordinal_emo$total$raw_alpha, 3)`. El omega total fue de `r round(omega_emo$omega.tot, 3)`.

La matriz de correlaciones policoricas de la escala EMO fue evaluada mediante KMO y prueba de Bartlett. Estos procedimientos permiten decidir si es razonable continuar con un analisis factorial exploratorio.

# Criterios practicos de interpretacion

| Indicador | Pregunta que responde | Uso en el taller |
|---|---|---|
| Alfa de Cronbach | Los items son consistentes entre si? | Confiabilidad clasica |
| Item-total corregida | Cada item se relaciona con la escala? | Identificar items debiles |
| Alfa si se elimina el item | El alfa mejora si retiro un item? | Revisar posibles items problematicos |
| Alfa ordinal | La escala ordinal tiene consistencia interna? | Util en items tipo Likert |
| Omega | Que tan confiable es el puntaje total? | Complemento del alfa |
| KMO | La matriz sirve para analisis factorial? | Paso previo al AFE |
| Bartlett | Hay correlaciones suficientes entre items? | Paso previo al AFE |
| Carga factorial | El item representa el factor? | Interpretar estructura interna |
| Comunalidad | Cuanto explica el modelo de cada item? | Revisar calidad del item |

# Mensaje clave para el taller

Primero se revisa la escala, luego la consistencia interna y despues la estructura factorial. No conviene reportar alfa, omega o analisis factorial sin revisar antes la codificacion, el orden de los items y el comportamiento descriptivo de la escala.
